---
title: "Introducción a los pronósticos con R"
author: Rodrigo Chang
date: mayo de 2020
output:
  revealjs::revealjs_presentation:
    transition: fade
    theme: simple
    highlight: tango
    center: false
    fig_width: 7
    fig_height: 5
    self_contained: false
    reveal_plugins: ["zoom", "chalkboard"]
    reveal_options:
      slideNumber: true
      chalkboard:
        theme: whiteboard
        toggleNotesButton: false
---

# ¿Para qué pronosticamos?

- En muchas situaciones, requerimos pronósticos para la **toma de decisiones**.

- Algunas cosas son más fáciles de pronosticar que otras:
  - ¿Qué tan bien conocemos los factores que influyen?
  - ¿Cuántos datos tenemos disponibles?
  - Si los pronósticos pueden afectar aquello que intentamos pronosticar.
  
- Los métodos de pronóstico intentan capturar la forma en que varían las cosas: **proceso generador de datos**.
  

----

- Debemos estar conscientes de las limitaciones: 50% - 50%

- Los métodos de pronóstico pueden variar por:
  - **tipos de patrones de datos**: tendencia, estacionalidad, volatilidad.
  - **complejidad**: desde el pronóstico ingenuo, promedios, suavizamiento exponencial hasta redes neuronales y sistemas econométricos (e.g modelos VAR).
  - la **cantidad de datos disponibles**: pronósticos de juicio


# Horizonte de pronóstico

- Dependiendo de la aplicación, **cada organización** o persona puede clasificar sus pronóstico como: 

  - de **corto plazo**: por ejemplo, calendarización de personal, producción, transportes, demanda de productos.

  - de **mediano plazo**: requerimientos de materiales, maquinaria.
  
  - de **largo plazo**: planeación estratégica, oportunidades de mercado.


# Métodos de pronóstico

- **Cualitativos**: cuando no hay información disponible o relevante para los pronósticos deseados.

- **Cuantitativos**: cuando existe información numérica del pasado y está disponible. Usualmente, los métodos **asumen** que los patrones pasados podrían seguirse dando en el futuro.

  - Series de tiempo: precios de acciones, índice de precios al consumidor, ventas trimestrales de una empresa, PIB anual. 
  
  
  
# Modelos de series de tiempo

- Resultan útiles para pronosticar series de tiempo, por ejemplo el **modelo explicativo**: 

$$\begin{eqnarray}
\text{Demanda eléctrica} = f(\text{temperatura}, \text{actividad económica}, \nonumber \\ 
\text{población}, \text{hora del día}, \nonumber \\ 
\text{día de la semana}, \text{error}) 
\end{eqnarray}$$

- Modelos de series de tiempo: 
$$ DE_{t+1} = f(DE_t, DE_{t-1}, DE_{t-2}, \ldots, \text{error})$$
  
- Algunos de estos modelos son: de descomposición, suavizamiento exponencial, modelos ARIMA.

- Preferencia de los modelos de series de tiempo.


# Metodología básica

- **Definición del problema**: ¿qué es lo que se quiere pronosticar?
- **Recolectar información**: estadística y experticia de las personas que obtienen los datos o utilizan los pronósticos.
- **Análisis exploratorio preliminar**: ¡debemos graficar los datos!
- **Elección y ajuste de modelos**: dependen de la disponibilidad de los datos y la forma en que se usarán los pronósticos.
- **Utilización y evaluación de los pronósticos**: evaluamos el desempeño de nuestros modelos utilizando diferentes métodos y métricas.

PRESENTACIÓN PENDIENTE
----

```{r}
library(tidyverse)

ipc <- read_csv("data/IPC_Guatemala.csv");
aguacate <- ts(ipc$Aguacate, start = c(2010, 12), frequency = 12, names = "Aguacate")
aguacate %>% autoplot()
```

```{r}
# Gráfica estacional
aguacate %>% ggseasonplot(year.labels=TRUE, year.labels.left=TRUE) 
```

# Método de promedio

- Se pronostican todos los valores futuros utilizando la **media histórica** de las observaciones.

```{r}
# Método simple de promedio
meanf(aguacate, h = 6)
```

```{r}
aguacate %>% 
  meanf(h=6) %>% 
  autoplot()
```

```{r}
aguacate %>% 
  naive(h=6) %>% 
  autoplot()
```


```{r}
aguacate %>% 
  snaive(h=6) %>% 
  autoplot()
```

```{r}
aguacate %>% 
  rwf(h=6, drift = TRUE) %>% 
  autoplot()
```

```{r}
autoplot(aguacate) +
  autolayer(meanf(aguacate, h=12),
    series="Promedio", PI=FALSE) +
  autolayer(rwf(aguacate, h=12),
    series="Naïve (ingenuo)", PI=FALSE) +
  autolayer(rwf(aguacate, drift=TRUE, h=12),
    series="Tendencia", PI=FALSE) +
  ggtitle("Pronósticos de precios del aguacate en Guatemala")
```

```{r}
lambda <- BoxCox.lambda(aguacate)
autoplot(BoxCox(aguacate,lambda))
```

```{r}
aguacate %>% 
  ses(h = 6) %>% 
  autoplot()
```


```{r}
fc <- ses(aguacate, h = 6)
autoplot(fc) +
  autolayer(fitted(fc), series="Ajustados") 
```

```{r}
fc <- holt(aguacate, h=6)
autoplot(fc) +
  autolayer(fitted(fc), series="Ajustados") 
```

```{r}
fc <- holt(aguacate, h = 6)
fc2 <- holt(aguacate, h = 6, damped = TRUE, phi = 0.9)
autoplot(aguacate) +
  autolayer(fc, series="Método de Holt", PI=FALSE) +
  autolayer(fc2, series="Holt suavizado", PI=FALSE)
```

```{r}
fit1 <- hw(aguacate, seasonal="additive", h = 6)
fit2 <- hw(aguacate, seasonal="multiplicative", h = 6, damped = TRUE, phi = 0.95)
autoplot(aguacate) +
  autolayer(fit1, series="HW additive forecasts", PI=FALSE) +
  autolayer(fit2, series="HW multiplicative forecasts", PI=FALSE)
```


```{r}
aguacate %>% stl(s.window='periodic') %>% seasadj() -> aguacate_adj
autoplot(aguacate_adj)
```

```{r}
aguacate_adj %>% diff() %>% ggtsdisplay()
```

```{r}
arima.model <- auto.arima(aguacate_adj)
forecast(arima.model, h = 6)
```

```{r}
autoplot(aguacate) + 
  autolayer(forecast(arima.model), series= "Modelo ARIMA")
```

```{r}
checkresiduals(arima.model)
```



```{r}
diff(log(aguacate)) %>% ggtsdisplay()
```

```{r}
autoplot(log(aguacate))
```

